【裁判字號】    94,上易,24
【裁判日期】    950419
【裁判案由】    傷害
【裁判全文】
福建高等法院金門分院刑事判決          94年度上易字第24號
上  訴  人  福建金門地方法院檢察署檢察官
被      告  甲○○
上列上訴人因傷害案件，不服福建金門地方法院94年度簡上字第
8 號，中華民國94年9 月21日第一審判決（起訴案號：福建金門
地方法院檢察署94年度調偵字第1 號），提起上訴，本院判決如
下：
    主  文
原判決撤銷。
甲○○傷害人之身體，處拘役貳拾日，如易科罰金以參佰元折算
壹日。緩刑貳年。
    事  實
一、甲○○與乙○○同為金門縣公共車船管理處同事，惟二人間
    因向金門縣農業試驗所申請農民綠肥耕作補助款事宜，屢遭
    以申請耕作土地重覆為由退件，事後二人多次協調未果，致
    而發生嫌隙；嗣於民國九十三年八月二十七日晚上十時許，
    乙○○與林有義（林炳南之子）先行來到金門縣金城鎮賢庵
    里「庵前社區巡守隊」隊部前廣場商討「庵前社區發展協會
    」會務事宜，同時尚有巡守隊員陳世良、陳金國、林建章、
    江海瑞四人在該處聊天，嗣於同日晚上十時五分許，甲○○
    因擔任該夜社區巡守勤務而前來廣場處，乙○○發現甲○○
    來到，即上前與甲○○談論地主林炳南所有農地之承租事宜
    ，並邀約一同前往林炳南住所（金門縣金城鎮庵前三十八號
    ）對質理論，惟二人並肩步出數十公尺許，甲○○不願前往
    ，乙○○即以手搭甲○○肩頭，欲敦促其前往。甲○○見狀
    ，竟分別萌生傷害之犯意，彼此以拳打、踢腳之方式互毆（
    告訴人乙○○傷害部分，業經原審簡易庭判處拘役五十日確
    定），嗣甲○○因體型較為瘦弱，不支倒地，陳世良見狀乃
    急忙上前將二人勸開，而各自離去，但業已致乙○○受有四
    肢多處挫傷等傷害。
二、案經乙○○訴由福建金門地方法院檢察署檢察官偵查起訴。
    理  由
一、訊據被告矢口否認有傷害告訴人之犯行，辯稱：告訴人搭我
    的肩，我就用手撥開，告訴人就打我，我的眼鏡掉了，眼睛
    也紅腫，肋骨也斷裂，沒有反擊的能力，告訴人有攻擊我，
    可能是因此受傷的云云。
二、經查：
(一)被告上開傷害之事實，業據告訴人曾慶宗於警詢、偵查及原
    審中指訴甚明，嗣於本院審理中具結證稱：伊受傷部位雙手
    小手臂、右上臂、右手大姆指、雙腳小腿前骨，我那天有找
    被告去林炳南家，他不想去，我有搭被告的肩，他就用手把
    我撥開，轉身踢我的腳，我就用手打他的腳，我的手腳就被
    他踢到等語。此外，並有告訴人所提出金門縣立醫院診斷證
    明書乙紙在卷可稽。
(二)本件被告與告訴人曾搭肩離開現場，沒多久即發生口角乙節
    ，業據證人即在場之友人陳金國到庭證稱：「…他們就兩個
    搭肩走，誰搭誰的肩我不能判斷，我們準備要解散，距離四
    、五十公尺…我聽到聲音，好像他們在吵架，…聲音很大，
    但沒有聽到內容」（原審卷第五十二、五十三頁），證人即
    在場友人陳世良到庭證稱：「…我有看到搭肩…我們當時在
    喝酒，有聽到吵架聲音…」、「…當時我跑過去，告訴人站
    著，被告躺在地上，被告當時有流血，我把告訴人抱走，把
    被告牽起來，當時被告與告訴人在爭吵，只有我、告訴人及
    被告三人…我去時就把告訴人抱走，被告起來就有流血，我
    可以確定被告有流血，至於告訴人與被告如何打，我不知道
    …過去處理時，只有看到被告流血，沒有看到告訴人流血，
    …那時沒有看到告訴人有傷…到現場才看到一人倒在地上…
    被告倒在地上之姿勢為斜躺…」（原審卷第五十三頁至五十
    六頁）及證人即在場友人林建章到庭證稱：「…他們搭肩有
    看到，…我知道陳世良叫他們不要吵了…告訴人要跟被告搭
    肩，被告不讓告訴人搭，…有發生爭吵」（原審卷第五十七
    頁），足證被告與告訴人，確係一起搭肩離開證人等所在之
    處，而離證人距離約數十公尺處，即因田地事務而發生爭吵
    ，應值認定。
(三)按正當防衛必須對於現在不法之侵害始得為之，侵害業已過
    去，即無正當防衛可言。至彼此互毆，又必以一方初無傷人
    之行為，因排除對方不法之侵害而加以還擊，始得以正當防
    衛論。故侵害已過去後之報復行為，與無從分別何方為不法
    侵害之互毆行為，均不得主張防衛權，最高法院三十年上字
    第一０四０號著有判例。本件告訴人與被告自始至終均否認
    有傷害對方之行為，互指對方傷害，已方實施防衛，而告訴
    人之挫傷分散多處，被告傷勢則較告訴人嚴重，除頭臉傷、
    左胸挫傷外，並有肋骨骨折之傷害，有所提診斷證明書可參
    ，並經證人董文雅於原審證述甚明（原審卷第四十三頁至四
    十八頁），顯非單純防衛行為所致，則究係何方先行動手拳
    打腳踢，在各據一詞情況下，已無從分別行為先後，則依上
    開判例意旨所示，雙方均不得主張正當防衛。
(四)證人林建章於原審雖證稱：「…告訴人要跟被告搭肩，被告
    不讓告訴人搭肩，用手去撥開好幾次…遠遠的，一個人要搭
    ，另一個人不讓他搭，撥開…當時看到一高一低…」等語，
    核與被告之答辯相符，固可認定告訴人當時確有欲搭肩之動
    作，惟搭肩之動作，通常情形動作輕緩，與揮拳攻擊時動作
    猛急不同，如欲撥開，亦不必用力即可撥開，應不致造成對
    方手腕之傷害。且依告訴人上開證言，其上半身傷勢遍及雙
    手右小臂、右上臂、右手大姆指等處，亦難認係單純撥開所
    致。又依證人陳世良上開證言，其跑過去時，告訴人立姿，
    被告斜躺在地，其將告訴人抱走等語，證人林有義於偵查中
    亦證稱：他們走了一段距離後，我聽到有爭吵的聲音，當時
    距離大約五十公尺，我看到一個人站著，一個人躺在地上，
    後來陳世良過去勸架等語（偵調卷第六十八頁）。均未證稱
    發現雙方有後續攻擊動作出現。告訴人亦指稱係被告用腳踢
    伊，伊以雙手抵擋後，被告才倒地的。被告亦未曾自白於倒
    地後有以腳踢告訴人之行為。堪認被告並非跌倒在地之後，
    始以雙腳踢告訴人，告訴人之傷，係被告倒地前攻擊所致。
    且被告跌倒之後，告訴人並無其他攻擊動作，侵害已成過去
    ，被告如有以腳踢告訴人，又何能再主張正當防衛？
(五)綜上，本件告訴人與被告確有互毆行為，且無從分別先後，
    均不得主張正當防衛。被告確有攻擊告訴人之行為，且致告
    訴人受傷，事證已明確，犯行堪予認定。
三、核被告之行為，係犯刑法第二百七十七條第一項之普通傷害
    罪名。
四、原審據以論罪科刑，固非無見．惟原審疏未審究被告之辯解
    與告訴人傷勢不符，且互毆均不得主張正當防衛等情，遽為
    被告無罪之諭知，自有違誤。檢察官上訴，主張被告成立傷
    害罪，請求撤銷改判，為有理由，自應由本院將原判決撤銷
    。爰審酌被告與告訴人係同事關係，本件係互毆，被告行為
    所致告訴人傷害較為輕微，犯後已與告訴人達成和解，有和
    解書乙紙在卷可佐，態度良好等一切情狀，量處如主文所示
    之刑，並諭知易科罰金之折算標準示懲。又被告前未曾受有
    期徒刑以上刑之宣告，有臺灣高等法院檢察署刑案紀錄簡覆
    表附卷可稽，其因一時失慮，致犯本罪，且已與告訴人和解
    ，本院認其經此次科刑教訓後，當益知警惕，應無再犯之虞
    ，因認其所受宣告之刑，以暫不執行為適當，爰併予宣告緩
    刑二年，以勵來茲，而啟自新。
五、據上論斷，應依刑事訴訟法第369 條第1 項前段、第364 條
    、第299 條第1 項前段，刑法第277 條第1 項、第41條第1
    項前段、第74條第1 款，罰金罰鍰提高標準條例第1 條前段
    、第2條，判決如主文。
本案經檢察官王金聰到庭執行職務。
中    華    民    國    九十五  年   四   月    十九  日
                      刑事庭審判長法  官  蔡  清  遊
                                  法  官  黃  玉  清
                                  法  官  陳  世  宗
上開正本證明與原本無異。
不得上訴。
                                  書記官   李  麗  鳳
中    華    民    國   九十五   年   四   月    二十  日
附錄：本案論罪科刑法條全文
中華民國刑法第277 條 （普通傷害罪）
傷害人之身體或健康者，處三年以下有期徒刑、拘役或一千元以
下罰金。
犯前項之罪因而致人於死者，處無期徒刑或七年以上有期徒刑；
致重傷者，處三年以上十年以下有期徒刑。


司法院資訊處製作；財團法人民間司法改革基金會備份。
